【裁判字號】    97,上訴,23
【裁判日期】    970331
【裁判案由】    偽證
【裁判全文】
臺灣高等法院臺南分院刑事判決          97年度上訴字第23號
上  訴  人
即  被  告  甲○○
                    現另案於臺灣臺南監獄執行中
上列上訴人因偽證案件，不服臺灣臺南地方法院九十六年度訴字
第七ＯＯ號中華民國九十六年十一月二十九日第一審判決（起訴
案號：臺灣臺南地方法院檢察署九十五年度偵字第一六三Ｏ八號
），提起上訴，本院判決如下：
    主  文
上訴駁回。
    事  實
一、甲○○明知其於民國九十二年一月十五日凌晨五、六時許，
    在臺南市土城聖母廟前廣場，有將強盜「小雞雞檳榔攤」之
    計劃告知陳建銘、陳宏懋、陳春美三人，而在「小雞雞檳榔
    攤」工作之陳春美並告知該檳榔攤內之人員、營業時間及老
    闆郭劍龍均將重要財物藏放在房間內櫃子裡等細節，甲○○
    並當場分發刀、槍等作案工具予陳建銘、陳宏懋，其後甲○
    ○開車載陳春美，陳建銘、陳宏懋分騎機車，齊至臺南市○
    ○區○○路七四六號旁「福聖宮」停車場，留陳春美在車內
    等候結果，甲○○與陳建銘、陳宏懋三人則共同前往郭劍龍
    所經營位於臺南市○○路二四號住處前附連之「小雞雞檳榔
    攤」，由甲○○、陳建銘、陳宏懋三人共同進入該檳榔攤所
    附連之郭劍龍住處強盜財物等情，竟在臺灣臺南地方法院九
    十四年度訴字第一三七五號及本院九十五年度上訴字第一二
    六一號甲○○、陳建銘、陳宏懋、陳春美共同強盜案件（下
    稱另案強盜案件）審理中，於執行審判之公署審判時，基於
    偽證之犯意，以證人之身分就「陳建銘、陳宏懋、陳春美三
    人事先在臺南市土城聖母廟前廣場，是否知情強盜小雞雞檳
    榔攤之計劃」此一對於案情有重要關係之事項，於九十五年
    八月八日、九十五年八月十四日、九十五年十二月二十五日
    臺灣臺南地方法院九十四年度訴字第一三七五號審理庭時供
    前具結，證稱：該強盜案是他一個人做的，沒有將強盜計劃
    告訴其他被告，其他被告都是無辜的（見臺灣臺南地方法院
    九十四年度訴字第一三七五號卷第二六、二七、五四、六七
    頁及本院九十五年度上訴字第一二六一號卷第一六五、一七
    九至一八○頁）云云，而為「陳建銘、陳宏懋、陳春美三人
    不知情強盜計劃，該強盜案均係其一人所為」之虛偽陳述，
    足以使司法裁判權有陷於錯誤之虞。
二、案經臺灣臺南地方法院告發函送臺灣臺南地方法院檢察署檢
    察官偵查起訴。
    理  由
壹、證據能力方面：
一、按被告以外之人於審判外之言詞或書面陳述，除法律有規定
    者外，不得作為證據。刑事訴訟法第一百五十九條第一項定
    有明文。經查，另案強盜案件中同案被告陳春美於警詢中之
    陳述，為被告以外之人於審判外之言詞陳述，又無例外可為
    證據之情形，揆諸上開條文之規定，其於警詢中之陳述，應
    無證據能力。
二、次按被告以外之人於審判外之陳述，雖不符刑事訴訟法第一
    百五十九條之一至第一百五十九條之四之規定，而經當事人
    於審判程序同意作為證據，法院審酌該言詞陳述或書面陳述
    作成時之情況，認為適當者，亦得為證據。當事人、代理人
    或辯護人於法院調查證據時，知有第一百五十九條第一項不
    得為證據之情形，而未於言詞辯論終結前聲明異議者，視為
    有前項之同意。刑事訴訟法第一百五十九條之五定有明文。
    查本件檢察官所舉所有書面及言詞陳述之證據能力，除前述
    共同被告陳春美於警詢中之筆錄外，餘經本院於準備程序時
    提示被告甲○○已表示同意列為證據，且迄言詞辯論終結前
    亦未聲明異議，本院審酌該等供述證據之取得過程並無瑕疵
    ，與本案待證事實間復具有相當之關聯性，以之為本案證據
    尚無不當，自得採為證據。
貳、實體方面：
一、訊據被告甲○○固坦承於另案強盜案件之一、二審審理中曾
    為前揭之證述，惟辯稱：他確實未將強盜「小雞雞檳榔攤」
    之計劃告訴陳建銘、陳宏懋、陳春美三人，在另案作證時，
    沒有要幫其他被告脫罪之意思云云。
二、然查，陳春美與其姐陳雅惠均自九十年底、九十一年初，受
    僱於郭劍龍所經營位於臺南市○○路二四號住處前附連之「
    小雞雞檳榔攤」販賣檳榔，擔任俗稱之「檳榔西施」。郭劍
    龍因曾代陳春美、陳雅惠之父親陳建為清償積欠當鋪債務，
    而由陳春美簽發金額均為新臺幣（下同）十四萬元本票二紙
    ，連同身份證、照片交予郭劍龍，約定以陳春美每月薪資部
    分抵付欠款，郭劍龍則每月製工作卡，載明上班天數、可領
    得薪資、預支金額及扣抵債務金額等情。迄九十一年底，陳
    春美與郭劍龍結算時，陳春美自認已清償完畢，惟經郭劍龍
    告以陳春美預支薪水過多，尚積欠八萬餘元，心有不滿；嗣
    陳春美因販賣檳榔結識甲○○（甲○○部分待本院另行審結
    ），向甲○○訴苦，以其受郭劍龍欺侮，逼其僅得著內衣褲
    以招徠生意，若有不從，即扣薪資，自覺委屈，而請甲○○
    代為搶回上開之本票、身份證及相片，用以出氣，甲○○應
    允後，即夥同陳建銘（綽號世助），與陳春美前往「小雞雞
    檳榔攤」察看地形。陳春美於九十二年一月十四日晚上，在
    「小雞雞檳榔攤」內，見郭劍龍之友人將約三十萬元之現金
    交予郭劍龍收受，即以電話通知甲○○「小雞雞檳榔攤」內
    有巨款一事，甲○○即於九十二年一月十五日凌晨以電話00
    00000000號聯絡其小弟陳建銘，要陳建銘再找一人並等候其
    電話，陳建銘即邀陳宏懋（綽號俊元）在臺南縣佳裡鎮等候
    ，約於同日凌晨五、六時許，甲○○再以電話指示約定地點
    ，陳建銘、陳宏懋即分別駕駛車牌號碼MWF-610號及KX9-189
    號重型機車前往指定之臺南市安南區國聖橋旁會合，再由甲
    ○○駕駛賓士小客車引導二人至臺南市土城聖母廟前廣場後
    ，甲○○即將準備強盜「小雞雞檳榔攤」之計劃告知其二人
    ，並指示陳建銘駕駛機車前往台南市○○路○段與城北路一
    三八巷口陳春美住處前搭載其前來會合，待陳春美到來後，
    甲○○再告以陳春美強盜計劃，得其應允，並詢問陳春美「
    小雞雞檳榔攤」內情形，陳春美除告知勿傷害其姐陳雅惠外
    ，並將「小雞雞檳榔攤」內之人員，開門營業時間等及老闆
    均將重要財物藏放在房間內櫃子裡等細節告知甲○○、陳建
    銘及陳宏懋等三人後，渠等四人乃共同基於意圖為自己不法
    所有，及未經許可持有具殺傷力之改造手槍、結夥三人、攜
    帶兇器強盜之犯意聯絡，並推由甲○○、陳建銘、陳宏懋三
    人下手實施。甲○○即持其前即已未經許可而持有具殺傷力
    之改造九０手槍一支（槍枝管制編號0000000000號），並發
    給陳建銘、陳宏懋帽子、口罩、手套及塑膠束帶等物（均未
    扣案），再分別發給陳建銘不具殺傷力之改造轉輪手槍一把
    、西瓜刀一支（均未扣案），發給陳宏懋西瓜刀一支（未扣
    案），再指示二人將所騎機車牌卸下，再由甲○○開車載陳
    春美，陳建銘及陳宏懋分騎機車，齊至臺南市○○區○○路
    七四六號旁「福聖宮」停車場，留陳春美在車內等候結果，
    而由陳建銘騎機車搭載甲○○，陳宏懋亦騎機車在後跟隨，
    三人均頭戴帽子、口覆口罩同至「小雞雞檳榔攤」門口等候
    ，伺機下手。同日上午六時五十分許，甲○○、陳建銘、陳
    宏懋三人見陳雅惠開門準備營業之際，即同共持具有殺傷力
    之改造手槍、西瓜刀將陳雅惠押往屋內廚房，復至臥室並將
    驚醒之郭劍龍配偶王秋月押往廚房，旋由陳建銘、陳宏懋分
    持塑膠束帶將王秋月、陳雅惠予以綑綁，以此強暴之方式致
    使王秋月、陳雅惠二人不能抗拒，由陳宏懋持西瓜刀在門口
    看守，陳建銘則持不具殺傷力之手槍在郭劍龍臥室門口監看
    熟睡之郭劍龍，甲○○則進入王秋月臥室，於衣櫃第二抽屜
    內，取得現金三十餘萬元、金飾（包括天上聖母金牌一面、
    鴿子腳環一個、戒子一個、金龜一隻）及陳春美所簽發金額
    為十四萬元之本票二張後，復至廚房詢問王秋月何處還有錢
    ，王秋月則告以客廳桌子抽屜內尚有錢，甲○○則依言在抽
    屜內取得一萬餘元之硬幣後，並在客廳內取得郭劍龍所有白
    色ＢＭＷ廠車牌號碼8R－9628號自用小客車之汽車鑰匙，即
    至外將該車駛至檳榔攤前，再將一萬餘元硬幣置於車上後，
    返回檳榔攤內時，適遇郭劍龍母親郭楊金鑾、郭劍龍兒子郭
    俊毅走出房間，乃將其二人押至廚房綑綁，復將廚房門反鎖
    ，即指示陳建銘、陳宏懋二人先駕駛機車返回福聖宮前等候
    。嗣甲○○駕駛8R－9628號自用小客車至福聖宮與陳春美、
    陳建銘及陳宏懋會合後，收回作案用之西瓜刀、改造手槍後
    ，由甲○○駕駛8R－9628號自用小客車（途中即將車牌卸下
    ，棄於不知名地點，改懸掛賓士車車牌），陳建銘駕駛原由
    甲○○所駕駛之賓士車，陳宏懋騎乘原所騎之機車，陳春美
    則騎原陳建銘所騎之機車，同往臺南縣佳裡鎮安西裡一二０
    號「鑽石年華ＫＴＶ」停車場，由陳春美將上開強盜得來之
    本票二張、照片及身份證燒燬，甲○○、陳春美並投宿附近
    位於臺南縣佳裡鎮安西裡一二八號之「萊因河汽車旅館」；
    甲○○並指示陳宏懋將強盜所得之金飾持往臺南縣佳裡鎮○
    ○路二五五號「金樹成銀樓」，變賣予不知情之負責人林傳
    俊，陳宏懋將變賣得款一萬四千六百零四元交予甲○○，由
    甲○○在「萊茵河汽車旅館」內分配強盜所得之贓物，陳春
    美則分得一萬餘元，陳建銘、陳宏懋則各分得四萬餘元，甲
    ○○則獨得餘款及前開車輛等情，業經被告甲○○、同案被
    告陳建銘、陳宏懋分別於警詢時供認綦詳。並有同案被告陳
    建銘、陳宏懋作案所騎之MWF-610號及KX9-189號重型機車照
    片、同案被告陳春美及陳宏懋帶同警方到現場指述之行經過
    程及變賣金飾之照片（警卷第一０三至一一二頁）、被害人
    被強盜住家之現場照片（警卷第一一五至一二四頁）、被告
    等人間之通聯記錄（警卷第一四八至一五八頁）、通訊監察
    書（詳九十二年度他字第一００五號卷第二、五、八、九頁
    ）及贓物認領保管單（同上卷第四二頁）在卷可稽。再者，
    據證人即被害人王秋月於原審審理另案強盜案件時證稱：於
    案發前一日（九十二年一月十四日），有朋友拿錢至住處要
    付賽鴿用之票款，陳春美有在場看到，案發當天早上，共有
    三人進來，較年輕的一人持刀，較胖的人（指被告甲○○）
    持槍，身上帶有塞布條之保特瓶，還有一臉較長的人（指被
    告陳建銘）持槍，睡覺中，有二人持槍進來房間，叫其起來
    ，其看到陳雅惠也被押著，二人因此一起被押到廚房，後來
    也看到郭楊金鑾、郭俊毅也被綁，有一人持刀，較胖的人在
    房間取財物後至廚房對其詢問說，還有沒有錢，不然要開槍
    ，其因此說尚有錢放在桌子抽屜，後來較胖的人再問，還有
    沒有錢，其回答沒有，甲○○尚將郭劍龍之汽車開走，隨後
    發生巨響，發現檳榔攤起火，其與陳雅惠掙脫後，將郭黃金
    鑾、郭駿毅救出，與附近加油站工作人員合力將火撲滅，共
    遭強盜現金三十餘萬元、金飾一批及自用小客車一輛等語，
    並當庭指認較胖的人是被告甲○○、臉長的是被告陳建銘及
    較年輕之人為被告陳宏懋（見原審卷二第十七至二四頁）。
    嗣於本院上訴審審理上開強盜案件時並證稱：確定有二人拿
    槍，拿刀是陳宏懋，其餘二人拿槍等語（詳本院強盜案件上
    訴卷第一五二頁），核與被告陳建銘、陳宏懋二人自白之情
    節相符。此外，證人陳雅惠、郭駿毅、郭楊金鑾等亦分別就
    如何遭三名頭戴帽子、臉覆口罩之男子所綑綁至廚房控制後
    ，三名男子分持手槍、西瓜刀強盜財物等情節，於警詢及檢
    察官偵查時供述綦詳（警卷第六八至七一頁、第八二至八三
    頁、偵卷第三０至三三頁），核與被告陳建銘、陳弘懋二人
    之自白均相符合，足見被告陳建銘、陳弘懋二人自白與被告
    甲○○共犯上開強盜案件，並非虛假。
三、同案被告陳建銘於警詢時供稱：「我與甲○○及該名女子（
    即被告陳春美）等三人有在案發前幾天先至小雞雞檳榔攤附
    近看過地形，我在車上有聽到甲○○與該名女子談及要對檳
    榔攤與老闆作出不利事情（但詳細內容我並不清楚）。而這
    檳榔攤內之成員是由該名女子向甲○○提示過，我並不清楚
    」（警卷第五三頁），「（該女子是否陳春美《提示檔案照
    片》？）我之前見過二次，一次是與甲○○共同前往小雞雞
    檳榔攤買東西，在賣東西的女子就是我案發前去搭載的女子
    ，且甲○○說是他馬子。另一次是在案發前幾天我與甲○○
    去看小雞雞檳榔攤地形時，該女子也與我們一同坐在甲○○
    所駕之車內，此時我有聽到他們二人論述說要報復該女子所
    在工作之小雞雞檳榔攤的老闆。我與該女子並無仇恨，該名
    女子就是警方所提供之檔案照片之陳春美無誤。」等語（警
    卷第五五頁）。核與被告甲○○於九十二年九月二日警詢時
    之供述內容相符。（見警卷第三七至四六頁）又據證人即被
    害人王秋月於原審審理時證稱：九十二年一月十四日（案發
    前一日），有先生的朋友「德發仔」朋友拿現金至住處要付
    賽鴿用之票款，陳春美就坐在旁邊等語（原審強盜案件卷第
    二０、二一頁），核其所述與警訊時供稱：拿錢給我先生的
    人都知道家中放有現金準備支付十五日的支票，另有晚班的
    檳榔攤小姐陳春美於一月十四日中午前來家裡閒坐，也沒去
    和她姐姐早班的陳雅惠聊天，所以她有看見朋友拿錢來給我
    先生，知道家裡有放錢等語相符。據此可知被告陳春美確曾
    於案發前一日目睹被害人住處存放大筆現金，故而通報被告
    黃信元。由此可證，同案被告陳春美確曾與被告甲○○等人
    事前共謀議犯本件強盜案甚明。
四、雖被告甲○○辯稱：他確實未將強盜「小雞雞檳榔攤」之計
    劃告訴陳建銘、陳宏懋。在土城聖母廟僅向陳建銘、陳宏懋
    告以要處理事情，並未告知強盜計劃，於強盜過程中，僅自
    己持一把槍，另一把槍置於背包內，被害人陳雅惠等人均是
    其一人所綑綁，陳建銘及陳宏懋僅在旁看住被害人，未告訴
    陳宏懋金飾是強盜得來，零錢一、二萬元則叫陳建銘及陳宏
    懋倒在廟裡的捐獻箱云云。惟查：
(一)、同案被告陳建銘就案發當日至「小雞雞檳榔攤」內，由甲○
    ○以槍抵住陳雅惠、王秋月，再由陳建銘予以綑綁等情，業
    據其於本院強盜案件中自白屬實，核與證人王秋月於原審結
    證之內容相符，是甲○○上開證稱係其一人自行綑綁被害人
    云云，顯非實在。
(二)、被告甲○○就其與同案被告陳建銘均曾持槍乙節，業據其於
    警詢時自承在卷，核與證人王秋月於另案強盜案件於原審及
    本院審理時證述之情節相符，且經同案被告陳建銘及陳宏懋
    於警詢供承在卷，是甲○○於原審審理中證稱僅其自己一人
    持槍云云，亦非實在。
(三)、甲○○於警詢時，就其計劃強盜「小雞雞檳榔攤」一事，在
    土城聖母廟前停車場告知同案被告陳建銘、陳宏懋，嗣後待
    陳建銘載陳春美到來時，再詢問陳春美「小雞雞檳榔攤」之
    營業時間、人員、老闆王秋月之財物均放在臥房內等情節，
    已供述綦詳，參酌證人王秋月證稱被告甲○○、陳建銘於房
    間搜尋財物後，尚至被告陳宏懋看守之廚房對王秋月詢問錢
    在哪裡等情節，顯見被告甲○○、陳建銘及陳宏懋均係因被
    告陳春美事先告知「小雞雞檳榔攤」之營業情況及重要財物
    均置於老闆房間內之櫃子裡等情，故而熟悉「小雞雞檳榔攤
    」內之情況，乃得以順利取得財物，再參酌被告甲○○搜尋
    財物及詢問被害人王秋月財物放在何處，被告陳建銘及陳宏
    懋均在場，而未有任何反對或阻止之意思表示，足認被告陳
    建銘及陳宏懋二人早已知悉強盜計劃。從而，被告甲○○辯
    稱他確實未將強盜「小雞雞檳榔攤」之計劃告訴陳建銘、陳
    宏懋。在土城聖母廟僅向陳建銘、陳宏懋告以要處理事情，
    並未告知強盜計劃云云，其目的無非係要為同案被告陳建銘
    及陳宏懋脫免強盜之罪責。
五、再查，同案被告陳建銘、陳宏懋、陳春美與被告甲○○共犯
    強盜罪部分，業經本院於九十六年七月十八日以九十六年度
    上更（一）字第一九一號分別判處有期徒刑八年六月、七年
    六月、八年，經上訴最高法院判決駁回上訴而確定。益證被
    告甲○○上開辯解，係事後卸責之詞，不足採信。綜上所述
    ，本件事證明確，被告犯行可堪認定。
六、本件事證已臻明確，被告請求傳喚證人陳建銘、陳宏懋，本
    院經核已無必要，故不予傳喚。
七、核被告所為，係犯刑法第一百六十八條之偽證罪。被告於原
    審法院及本院另案審理強盜案件時分別為該虛偽陳述，只侵
    害一個國家審判權之法益，為單純一罪（最高法院八十二年
    度台上字第六三六七號判決意旨參照）。另檢察官雖僅就被
    告虛偽證述：未告知陳建銘、陳宏懋二人強盜之計劃部分起
    訴，而未起訴被告虛偽證述：未告知陳春美強盜之計劃部分
    ，然觀諸被告於另案強盜案件一、二審審理時虛偽證述之內
    容，並非僅為陳建銘、陳宏懋二人脫罪，尚且證述：沒有告
    訴其他被告（包含陳春美）強盜計劃（見另案強盜案件一審
    卷第二六、二七、五四頁），陳春美沒有叫他去搶（見另案
    強盜案件本院卷第一六五頁），本件是他主導的，其他被告
    都是無辜的（見另案強盜案件本院卷第一八○頁）云云，亦
    有為陳春美脫罪之意思，均如前述，是此部分雖未據檢察官
    起訴，但與檢察官前揭已起訴部分，有單純一罪之實質上一
    罪關係，本院自得一併審理，附此敘明。
八、原判決以被告甲○○偽證罪，犯行明確，因予適用刑法第一
    百六十八條之規定，並審酌被告犯罪之動機、目的、手段，
    其偽證行為戕害國家司法威信，造成司法資源過度浪費，及
    其犯罪後始終否認犯行，未有悔改之意等一切情狀，量處有
    期徒刑二年六月。並說明被告之犯罪時間在九十六年四月二
    十四日以前，其所觸犯之刑法第一百六十八條偽證罪又非中
    華民國九十六年罪犯減刑條例第三條第一項第十五款所列經
    宣告逾一年六月有期徒刑不予減刑之罪，依同條例第二條第
    一項第三款規定，減其刑期二分之一，因而減為有期徒刑一
    年三月。本院經核原判決認事用法，均無違誤，量刑亦稱妥
    適。被告上訴意旨否認偽證犯行云云，為無理由，應予駁回
    。
九、至於檢察官雖認被告於另案強盜案件一、二審審理時明知陳
    建銘於強盜過程中有持槍，且有以塑膠束帶綑綁被害人王秋
    月、陳雅惠二人，竟虛偽證稱：於強盜過程中，陳建銘僅持
    刀、未持槍，被害人陳雅惠等人均是其一人所捆綁，陳建銘
    、陳宏懋二人僅在旁看守被害人云云，亦構成偽證罪。惟按
    刑法第一百六十八條規定，證人依法作證時，必須對於案情
    有重要關係之事項，為虛偽之陳述始負偽證之責，所謂於案
    情有重要關係之事項，係指該事項之有無，足以影響於裁判
    之結果者而言，蓋證人就此種事項為虛偽之陳述，則有使裁
    判陷於錯誤之危險，故以之為偽證罪，而科以刑罰，苟其事
    項之有無，與裁判之結果無關，僅因其陳述之虛偽，而即對
    之科刑未免失之過酷（最高法院二十九年上字第二三四一號
    、七十一年台上字第八一二七號判例意旨參照），查陳建銘
    於另案警詢及偵審中始終坦承於強盜過程中，其係持西瓜刀
    看住被害人等，則只要陳建銘就該件強盜犯行，與被告有犯
    意之聯絡，其就被告持槍威脅被害人等、綑綁被害人等，使
    被害人等不能抗拒，而強盜被害人財物之犯行，即應負共犯
    之責，是則陳建銘於該件強盜過程中，除了持西瓜刀之外，
    是否有持不具殺傷力之轉輪手槍一把、其是否有動手綑綁被
    害人等情節，對其是否與被告共犯該強盜犯行之認定並無影
    響，而與該案之裁判結果無關，揆諸前揭判例意旨，應非與
    「強盜」案情有重要關係之事項，則縱被告就此事項為虛偽
    之證述，亦不構成刑法上之偽證罪，惟此部分如構成犯罪，
    與前揭論罪科刑部分有實質上一罪之關係，故不另為無罪判
    決之諭知，併此敘明。
據上論結，應依刑事訴訟法第三百六十八條，判決如主文。
本案經檢察官劉得鉦到庭執行職務。
中    華    民    國    97    年    3     月    31    日
                  刑事第六庭    審判長法  官  蔡崇義
                                      法  官  董武全
                                      法  官  曾文欣
以上正本證明與原本無異。
如不服本判決，應於收受本判決後十日內向本院提出上訴書狀。
其未敘述上訴理由者並得於提起上訴後十日內向本院補提理由書
狀（均須按他造當事人之人數附繕本）「切勿逕送上級法院」。
                                      書記官  李育儒
中    華    民    國    97    年    4     月    1     日
附錄本案論罪科刑法條：
刑法第一百六十八條
於執行審判職務之公署審判時或於檢察官偵查時，證人、鑑定人
、通譯於案情有重要關係之事項，供前或供後具結，而為虛偽陳
述者，處七年以下有期徒刑。


司法院資訊處製作；財團法人民間司法改革基金會備份。
